臺灣雲林地方法院民事判決　　　　　　　　94年度訴字第24號
原　　　告　戊○○
訴訟代理人　林重仁律師
被　　　告　丙○○
訴訟代理人　壬○○
被　　　告　丁○○
　　　　　　甲○○
　　　　　　乙○○
　　　　　　己○○
　　　　　　庚○○
　　　　　　辛○○
上列當事人間請求分割共有物事件，本院於民國94年7 月19日言
詞辯論終結，判決如下：
    主  文
被告應協同原告就坐落雲林縣莿桐鄉○○○段七五六地號土地、
地目旱、面積一二八五三平方公尺土地辦理面積更正登記為一二
五四九平方公尺。
兩造共有前項土地面積更正後，按附圖即雲林縣斗六地政事務所
民國九十四年六月二十七日複丈成果圖方法分割。即：
(一)編號Ａ部分面積七五三平方公尺土地分歸被告丙○○所有。
(二)編號Ｂ部分面積六○九九平方公尺土地分歸被告己○○、庚○○共同取得，並依應有部分比例各二分之一保持共有。
(三)編號Ｃ部分面積三二四一平方公尺土地分歸被告甲○○、乙○○共同取得，並依應有部分比例各二分之一保持共有。
(四)編號Ｄ部分面積七三四平方公尺土地為私設道路，分歸兩造依
  原應有部分比例保持共有。
(五)編號Ｅ部分面積一三七○土地分歸原告戊○○、被告丁○○共
  同取得，並依應有部分比例各二分之一保持共有。
(六)編號Ｆ部分面積三五二平方公尺土地分歸被告辛○○取得。
被告甲○○、乙○○二人應共同提出新台幣參拾伍萬貳仟元補償
原告戊○○、被告丁○○。
訴訟費用由兩造按原應有部分比例負擔。
    事實及理由
一、被告丙○○、己○○、庚○○、甲○○、乙○○、丁○○、
    、辛○○未於言詞辯論期日到場，核無民事訴訟法第386 條
    各款所列情形，爰依原告聲請，由其一造辯論而為判決。
二、原告主張：坐落雲林縣雲林縣莿桐鄉○○○段756 地號土地
    、地目旱、面積12853 平方公尺土地（下稱系爭土地）為兩
    造所共有，應有部分比例各如系爭土地之土地登記簿謄本所
    載之權利範圍欄所示。系爭土地迄今仍保持共有，致土地無
    法充分利用，而兩造間並未定有不能分割之期限，亦無因物
    之使用目的不能分割之情形，為充份利用各共有人土地，爰
    依民法第823 條第1 項規定訴請裁判分割；又系爭土地之土
    地登記謄本所載面積與實際面積不符，是兩造應辦理面積更
    正登記後，再辦理分割登記等語。
    並聲明：如主文所示。
三、被告部分：
  (一)被告丁○○、己○○、庚○○、甲○○、乙○○未於最後言
    詞辯論期日到場，據其以前到場所為之陳述略謂：同意依原
    告主張之分割方案分割。
  (二)被告辛○○未於最後言詞辯論期日到場，據其以前到場所為
    之陳述略謂：將被告之持分分割為一筆土地即同意依原告主
    張之分割方案分割。
  (三)被告丙○○未於最後言詞辯論期日到場，據其以前到場所為
    之陳述略謂：只要依被告之應有部分比例分得足夠之面積即
    同意依原告主張之分割方案分割。
四、按各共有人得隨時請求分割共有物，但因物之使用目的不能
    分割或契約訂有不分割之期限者，不在此限。又共有物之分
    割，依共有人協議之方法行之，分割方法不能協議決定者，
    法院得因任何共有人之聲請，命為左列之分配：一、以原物
    分配於各共有人。二、變賣共有物，以價金分配於各共有人
    ，民法第823 條第1 項、第824 條第1 項、第2 項分別定有
    明文。本件原告主張：系爭土地為兩造共有，應有部分比例
    如系爭土地登記簿謄本所示。兩造並無不能分割之協議，亦
    無因物之使用目的不能分割之情形，惟無法達成分割協議；
    又系爭土地之土地登記謄本所載面積與實際面積不符，系爭
    土地經測量後實際面積為12549 平方公尺，較土地登記簿謄
    本所載之12853 平方公尺減少304 平方公尺等情，業據原告
    提出地籍圖謄本、土地登記簿謄本為證，復為被告所不爭執
    ，並有雲林縣斗六地政事務所94年6 月27日複丈成果圖附表
    在卷可參，堪信原告之主張屬實，是原告以兩造不能達成分
    割協議，訴請被告協同辦理面積更正登記，與裁判分割系爭
    土地，於法自屬有據，應予准許。
五、按裁判上定共有物之分割分法，法院有審酌共有物各種情形
    ，顧及共有人全體利益而自由裁量之權，不受任何當事人主
    張之拘束，最高法院29年度上字第1792號、49年度台上字第
    2569號判例可資參照。查系爭土地位處農業區內，週遭土地
    除有數棟農舍外，其餘均作農耕使用。系爭土地上除一東北
    、西南方向之私設道路貫穿土地，供各共有人作為聯外道路
    使用外，其餘均為各共有人分管，原告及被告己○○、庚○○、辛○○、丁○○、甲○○、乙○○並在分管之土地上種
    植檳榔、茂谷柑、芭子等農作物等情，業經本院斗六簡易庭
    於調解時會同雲林縣斗六地政事務所勘驗現場明確，並製有
    勘驗筆錄、現場草圖及該所93年11月19日土地複丈成果圖附
    卷可稽。本院審酌系爭土地倘盡依現狀分割，各共有人之面
    積均有增減，補貼關係過於複雜，然系爭土地上既已為各共
    有人種植作物於其上，倘一味依應有部分比例分得足夠面積
    ，又將嚴重減損各共有人對分管土地付出之利益，故系爭土
    地之分割應以維持各共有人現今分管之位置為原則，再將分
    管面積盡量調整與各共有人應有部分比例面積相符。另考量
    系爭土地之南邊鄰地即同段755 地號土地為被告辛○○與他
    人所共有，將毗鄰同段755 地號土地之編號F 部分分歸被告
    辛○○所有，對被告辛○○就分得土地之使用亦無不利。是
    本院認系爭土地應依雲林縣斗六地政事務所94年6 月27日複
    丈成果圖所示方法分割，對兩造較公平、合理，且提高土地
    整體之利用價值並兼及兩造間共有價值平等均衡原則，乃判
    決如主文第二項所示。
五、次按以原物為分配時，如共有人中，有不能按其應有部分受
    分配者，得以金錢補償之，民法第824 條第3 項定有明文。
    經查，原告與被告丁○○分管系爭土地之位置原本即少於應
    有部分比例面積，然分管土地現受既成道路圍繞，無法補增
    面積，致渠二人分得之編號E 部分土地面積1370平方公尺，
    較應得之面積短少440 平方公尺，而使被告甲○○、乙○○
    分得土地面積高於其原應有部分面積440 平方公尺，本院參
    酌當地公告現值及土地使用狀況及系爭土地之地理位置等情
    ，認以每平方公尺以公告現值800 元作為補償金額之計算標
    準，應屬合宜公允。被告甲○○、乙○○應共同提出新台幣
    352,000 元（800 ×440 ＝352000）以補償原告及被告丁○○。
六、末查，分割共有物乃具非訟事件之性質，本院斟酌何種分割
    方法較能增進共有物之經濟效益，並兼顧兩造之利益，以決
    定適當之分割方法，不因何造起訴而有不同，故原告請求分
    割之訴雖有理由，惟關於訴訟費用應按兩造原應有部分比例
    負擔，方屬事理之平，併此敘明。
七、據上論結：原告之訴為有理由，依民事訴訟法第385 條第1
    項前段、第80條之1，判決如主文。
中　　華　　民　　國　　94　　年　　8 　　月　　2 　　日
                  民事第二庭    法  官  趙思芸
以上正本係照原本作成
如對本判決上訴，須於判決送達後20日內向本院提出上訴狀
中　　華　　民　　國　　94　　年　　8 　　月　　2 　　日
                                書記官　朱克文
